【裁判字號】    97,訴,14
【裁判日期】    971119
【裁判案由】    違反毒品危害防制條例
【裁判全文】
臺灣澎湖地方法院刑事判決                97年度訴字第14號
公  訴  人  臺灣澎湖地方法院檢察署檢察官
被      告  己○○
指定辯護人  本院公設辯護人  戊○○
上列被告因違反毒品危害防制條例案件，經檢察官提起公訴（96
年度偵字第836號、97年度偵字第308號），本院判決如下：
    主    文
己○○幫助施用第一級毒品，計玖罪，各處如附表一、二所示之
刑，如易科罰金，均以新臺幣壹仟元折算壹日。應執行有期徒刑
陸月，如易科罰金，以新臺幣壹仟元折算壹日。
    事    實
一、己○○、乙○○、丙○○係朋友關係，均明知海洛因係毒品
    危害防制條例第2條第1項第1款所定之第一級毒品，不得非
    法施用，竟均沾染施用海洛因惡習，且彼此知悉互有毒癮（
    己○○施用毒品部分，經觀察勒戒後，已由檢察官為不起訴
    處分；乙○○施用毒品部分，經本院另行判決確定；丙○○
    施用毒品部分，則經檢察官為緩起訴處分）。乙○○、丙○○為求方便，於民國96年10月間，多次請託己○○代為購買
    海洛因，己○○竟各基於幫助乙○○、丙○○施用海洛因之
    犯意，向友人黃天成（本院另案審理中）代購海洛因，再於
    如附表一、二所示之時間、地點，轉交予乙○○、丙○○施
    用（詳細時間、地點及行為內容均如附表一、二所示）。嗣
    經警於96年12月13日拘提己○○到案，循線查悉上情。
二、案經澎湖縣政府警察局移送臺灣澎湖地方法院檢察署檢察官
    ，暨臺灣澎湖地方法院檢察署檢察官自動檢舉簽分偵查起訴
    。
    理    由
壹、證據能力部分：
一、按被告以外之人於審判外之言詞或書面陳述，除法律有規定
    者外，不得作為證據；被告以外之人（包括證人、鑑定人、
    告訴人、被害人及共同被告等）於檢察事務官、司法警察官
    或司法警察調查中所為之陳述，與審判中不符時，其先前之
    陳述具有較可信之特別情況，且為證明犯罪事實存否所必要
    者，得為證據，刑事訴訟法第159條第1項、第159條之2分別
    定有明文。是被告以外之人於司法警察（官）調查中所為之
    陳述，依刑事訴訟法第159條第1項規定，係屬傳聞證據，原
    則上無證據能力，惟如該陳述與審判中不符時，其先前之陳
    述具有較可信之特別情況，且為證明犯罪事實存否所必要者
    ，依同法第159條之2規定（即刑事訴訟法第159條第1項所指
    之「除法律有規定者外」），始例外認為有證據能力。如該
    陳述與審判中相符時，因該陳述並不符合刑事訴訟法第159
    條之2有關傳聞例外之規定，故不得作為認定本案犯罪事實
    有無之證據。此時，當以其於審判中之陳述作為證據。本案
    證人乙○○、丙○○於警詢中所為之陳述，均屬被告以外之
    人於審判外之陳述；而證人丙○○於本院審理中所證述內容
    ，與警詢並無不符，證人乙○○於本院審理時則證稱：接受
    警詢時，因為同時接受美沙冬替代療法，精神不好，回答不
    太清楚（本院卷第94頁），故證人乙○○、丙○○於警詢之
    陳述並不符合同法第159條之2例外認為有證據能力之要件，
    參諸上開說明，此部分之陳述即無證據能力。
二、次按被告以外之人於審判中所在不明而無法傳喚或傳喚不到
    者，其於檢察事務官、司法警察官或司法警察調查中所為之
    陳述，經證明具有可信之特別情況，且為證明犯罪事實之存
    否所必要者，得為證據，刑事訴訟法第159條之3第3款定有
    明文。本件證人丁○○於本院審理中經傳喚後並未到庭，有
    送達證書在卷可查（見本院卷第74頁），且其於警詢所為之
    證述，核與偵查中所述一致（96年偵字第836號偵查卷第132
    頁），可信度甚高，其證詞亦為證明被告犯行所必要，依上
    開說明，證人丁○○於警詢之證述即得為證據。
三、又按被告以外之人於偵查中向檢察官所為陳述，除顯有不可
    信之情況者外，得為證據，刑事訴訟法第159條之1第2項定
    有明文。查本件證人乙○○、丙○○、丁○○於偵查中所為
    之陳述，並無證據顯示檢察官在偵查時有不法取供之情形，
    被告、辯護人對上開證述之證據能力亦不爭執，復查無顯不
    可信之情況，依上開說明，其等於偵查中之證言具有證據能
    力。
貳、實體部分：
一、訊據被告己○○固承認有受乙○○請託後，一併合資向黃天
    成購買海洛因（本院卷第49、95頁），但矢口否認有代丙○○購買海洛因之行為，辯稱：伊因乙○○介紹而認識丙○○
    ，丙○○雖經常打電話問伊毒品向誰拿的，但伊並未代丙○○購買海洛因云云。經查：
  (一)證人乙○○於偵查中證稱有於如附表一所示之時地，透過被
    告經手海洛因及價金之交付（96年度偵字第836號偵查卷第
    131頁），並於本院審理時證稱：跟被告之前就認識，大家
    都有在碰這種東西，聊天會談到，所以知道被告有管道取得
    毒品…但之前所述交付毒品、價金之情節，是和被告合資購
    買…跟丁○○一起合資那次，是伊出500元，丁○○出500
    元，再用這1千元與被告合資等語（本院卷第89、92、94頁
    ）；被告亦承認：因為每天都在使用毒品，雖不記得詳細時
    間，但有和乙○○合資購買毒品很多次，確有如附表一編號
    3所示與乙○○每人各出1千元向黃天成購買海洛因之事等語
    （本院卷第49、95頁）；證人丁○○亦於警詢、偵查中陳述
    ：有於96年10月19日與乙○○合資向被告拿1千元之海洛因
    等語（97年3月25日警詢卷第129頁、上開偵查卷132頁），
    互核所述情節均大致相符，堪認被告確有與乙○○為如附表
    一所示之合資購買海洛因，以供施用之行為。
  (二)至於證人乙○○於偵查中證稱：10月14或15日及10月17日（
    即附表一編號1、2部分），係伊出資1,300元，丙○○出資
    700元，伊持合計2千元之款項予被告購買海洛因云云，然本
    院斟酌證人乙○○於本院審理時改稱：伊與被告合資，是每
    人出1千元…伊是問被告：「『鼠仔』（即被告之綽號），
    我有1千元，我想要拿，你要不要拿，要拿就一起拿…」（
    本院卷第90、93頁），及證人丙○○於本院審理時證述：並
    無於10月14或15日及10月17日由伊出資700元，乙○○出資
    1,300元，再由乙○○找被告購買毒品之事，伊都是直接找
    乙○○，從未和乙○○合資等情（本院卷第98-99頁），爰
    就附表一編號1、2部分，從有利被告之認定，均認係乙○○
    單獨出資1千元委託被告代為購買海洛因，附此說明。
  (三)被告雖否認曾替丙○○代購海洛因，但證人丙○○於偵查中
    明確指證有於如附表二所示之時地，透過被告經手海洛因及
    價金之交付（96年度偵字第836號偵查卷第131頁）；復於本
    院審理時證稱：前開所言屬實，該6次都是伊主動打電話給
    被告，但被告只是幫伊去買，並未賺取利潤，否則被告會要
    伊籌更多的錢等語（本院卷第97、101頁）。本院考量證人
    丙○○上開證詞前後一致，並斟酌證人丙○○證稱：是因為
    吸食海洛因，由乙○○介紹伊和被告認識，但伊平常還是找
    乙○○幫忙拿毒品，是找不到乙○○才直接找被告（本院卷
    第100頁），核與被告所述係經由乙○○介紹而認識丙○○
    之情節相符；及證人丙○○亦因施用海洛因之犯行，經檢察
    官以97年度毒偵字第12號為緩起訴處分，須接受署立澎湖醫
    院之毒品病患戒癮計畫，實施戒癮療程至醫師認無繼續治療
    必要為止，有緩起訴處分書在卷可稽（本院卷第123-124頁
    ），其所為之陳述，牽涉自身刑責，當無隨意指證之理，因
    認證人丙○○所言可信度甚高，堪以採認，被告應有如附表
    二所示為丙○○代購海洛因，以供丙○○施用之行為。被告
    所辯，則為事後卸責之詞，不足採信。
  (四)公訴人雖認：被告上述經手海洛因及價金之交付等行為涉犯
    販賣第一級毒品罪嫌云云。惟查：
  1.按事實之認定，應憑證據，如未能發現相當證據，或證據不
    足以證明，自不能以推測或擬制之方法，以為裁判基礎；又
    認定不利於被告之事實，須依積極證據，苟積極證據不足為
    不利於被告事實之認定時，即應為有利於被告之認定，更不
    必有何有利之證據；又刑事訴訟上證明之資料，無論其為直
    接或間接證據，均須達於通常一般之人均不致有所懷疑，而
    得確信其為真實之程度，始得據為有罪之認定，若其關於被
    告是否犯罪之證明未能達此程度，而有合理性懷疑之存在，
    致使無從形成有罪之確信，根據「罪證有疑，利於被告」之
    證據法則，即不得遽為不利被告之認定，有最高法院40年台
    上字第86號、30年上字第816號、76年台上字第4986號判例
    意旨可資參照。
  2.公訴人認被告涉有上述販賣第一級毒品犯行，無非以證人乙○○、丙○○指述有與被告為上述交付毒品及價金之行為主
    要論據。但由證人乙○○於本院審理中證稱：伊與被告是合
    資購買毒品，伊拿錢給被告以後，被告離開約半小時才再交
    付毒品給伊（本院卷第89頁）；證人丙○○證稱：伊拿錢給
    被告後，被告會離開大約過半小時，再拿毒品回來，大家都
    是朋友，被告只是幫伊去買而已等語（本院卷第97-98、101
    頁）觀之，證人乙○○、丙○○係為求方便，才會委託被告
    幫忙另向他人購買，被告本身則須向他人接洽，始能取得海
    洛因；而依證人乙○○、丙○○所知情形，僅認識被告可以
    幫忙取得海洛因，亦無向被告本人直接購買海洛因之意思，
    然被告允其請託而代為購買，固有幫助上開證人施用海洛因
    之意思，但能否依其形式上有經手海洛因及價金之交付，即
    論以販賣罪責，則有疑問。又本件公訴人亦未能舉證被告收
    取價金、交付海洛因予證人乙○○、丙○○，有何價差利潤
    可圖，本院依前開說明，根據罪疑惟輕之法理，認定被告係
    受乙○○、丙○○之請託，以代為購買海洛因之方式，幫助
    上開證人施用海洛因。
  (五)綜上所述，被告確有分別為如附表一、二所示之幫助乙○○
    、丙○○施用第一級毒品海洛因之犯行。本案事證明確，被
    告上開犯行堪以認定。
二、被告受乙○○、丙○○委託代為購買第一級毒品海洛因，供
    乙○○、丙○○施用，均屬對其等提供施用毒品犯行之助力
    ，所實施者，尚非構成要件之行為，應係幫助犯。核被告己○○所為，均係犯刑法第30條第1項、毒品危害防制條例第
    10 條第1項施用第一級毒品罪之幫助犯。公訴意旨認應依毒
    品危害防制條例第4條第1項之販賣第一級毒品罪處斷，容有
    誤會，已如前述，惟起訴被告將毒品交付乙○○、丙○○施
    用之基本社會事實同一，本院爰變更起訴法條予以審理。又
    幫助犯係指幫助他人犯罪者，即以正犯犯罪為要件，至該他
    人（正犯）事後是否受刑罰執行，並不影響幫助犯之成立，
    此有最高法院92年台上字第144號判決意旨可資參照，是以
    丙○○部分雖經檢察官為緩起訴處分，並無礙被告幫助施用
    第一級毒品罪之成立及處罰，併此敘明。又被告持有第一級
    毒品海洛因之低度行為，為幫助施用之高度行為所吸收，不
    另論罪。被告所犯上開9次幫助施用第一級毒品罪名，犯意
    各別、行為互殊，應予分論併罰。再被告幫助乙○○、丙○○施用海洛因，為幫助犯，依刑法第30條第2項之規定，均
    減輕其刑。爰審酌被告明知施用毒品嚴重戕害身心，戒除不
    易，竟隨意幫助他人施用，自應受相當程度之刑事非難，然
    其犯後坦承部分犯行，幫助施用對象係自己友人，代購毒品
    數量非多，爰酌情分別量處如主文所示之刑，及諭知易科罰
    金之折算標準，暨定其應執行之刑及易科罰金之折算標準，
    以資懲儆。
據上論斷，應依刑事訴訟法第299條第1項前段、第300條，毒品
危害防制條例第10條第1項，刑法第11條前段、第30條第1項、第
2項、第51條第5款、第41條第1項前段，判決如主文。
本案經檢察官甲○○到庭執行職務。
中    華    民    國    97    年    11    月    19    日
                  刑事庭  審判長法  官  管安露
                                法  官  陳順輝
                                法  官  李宛玲
以上正本證明與原本無異。
如不服本判決，應於判決送達之翌日起10日內提出上訴狀於本院
（須附繕本）。
中    華    民    國    97    年    11    月    20    日
                                書記官  莊茹茵
附表一（己○○幫助乙○○施用毒品部分）：
┌──┬─────┬─────┬──────┬─────┬─────┐
│編號│時間      │地點      │行為內容    │所犯罪名  │宣告刑    │
├──┼─────┼─────┼──────┼─────┼─────┤
│1   │96年10月14│澎湖縣西嶼│乙○○請託顏│己○○幫助│有期徒刑3 │
│    │或15日上午│鄉西台古堡│再裕在購買海│施用第一級│月        │
│    │7、8時許  │前道路    │洛因時，一併│毒品      │          │
│    │          │          │代購1千元之 │          │          │
│    │          │          │海洛因，顏再│          │          │
│    │          │          │裕購得後，再│          │          │
│    │          │          │將價值1千元 │          │          │
│    │          │          │之海洛因交付│          │          │
│    │          │          │乙○○      │          │          │
├──┼─────┼─────┼──────┼─────┼─────┤
│2   │96年10月17│澎湖縣西嶼│乙○○請託顏│己○○幫助│有期徒刑3 │
│    │日上午7、8│鄉西台古堡│再裕在購買海│施用第一級│月        │
│    │時許      │前道路    │洛因時，一併│毒品      │          │
│    │          │          │代購1千元之 │          │          │
│    │          │          │海洛因，顏再│          │          │
│    │          │          │裕購得後，再│          │          │
│    │          │          │將價值1千元 │          │          │
│    │          │          │之海洛因交付│          │          │
│    │          │          │乙○○      │          │          │
├──┼─────┼─────┼──────┼─────┼─────┤
│3   │96年10月19│澎湖縣西嶼│乙○○請託顏│己○○幫助│有期徒刑3 │
│    │日下午3時 │鄉赤馬村廟│再裕在購買海│施用第一級│月        │
│    │許        │口附近道路│洛因時，一併│毒品      │          │
│    │          │          │代購1千元之 │          │          │
│    │          │          │海洛因（其中│          │          │
│    │          │          │500元係洪輝 │          │          │
│    │          │          │文出資，但由│          │          │
│    │          │          │乙○○出面向│          │          │
│    │          │          │己○○接洽）│          │          │
│    │          │          │，己○○購得│          │          │
│    │          │          │後，再將價值│          │          │
│    │          │          │1千元之海洛 │          │          │
│    │          │          │因1支交付呂 │          │          │
│    │          │          │光榮        │          │          │
└──┴─────┴─────┴──────┴─────┴─────┘
附表二（己○○幫助丙○○施用毒品部分）：
┌──┬─────┬─────┬──────┬─────┬─────┐
│編號│時間      │地點      │行為內容    │所犯罪名  │宣告刑    │
├──┼─────┼─────┼──────┼─────┼─────┤
│1   │96年10月19│澎湖縣西嶼│丙○○請託顏│己○○幫助│有期徒刑3 │
│    │日晚上7時 │鄉池東村某│再裕代為購買│施用第一級│月        │
│    │許        │處路上    │1千元之海洛 │毒品      │          │
│    │          │          │因，己○○購│          │          │
│    │          │          │得後，再將價│          │          │
│    │          │          │值1千元之海 │          │          │
│    │          │          │洛因1支交付 │          │          │
│    │          │          │丙○○      │          │          │
├──┼─────┼─────┼──────┼─────┼─────┤
│2   │96年10月20│澎湖縣西嶼│丙○○請託顏│己○○幫助│有期徒刑3 │
│    │日下午2時 │鄉池東村某│再裕代為購買│施用第一級│月        │
│    │48分許    │處路上    │1千元之海洛 │毒品      │          │
│    │          │          │因，己○○購│          │          │
│    │          │          │得後，再將價│          │          │
│    │          │          │值1千元之海 │          │          │
│    │          │          │洛因1支交付 │          │          │
│    │          │          │丙○○      │          │          │
├──┼─────┼─────┼──────┼─────┼─────┤
│3   │96年10月24│澎湖縣西嶼│丙○○請託顏│己○○幫助│有期徒刑3 │
│    │日下午3時 │鄉池東村某│再裕代為購買│施用第一級│月        │
│    │許        │處路上    │1千元之海洛 │毒品      │          │
│    │          │          │因，己○○購│          │          │
│    │          │          │得後，再將價│          │          │
│    │          │          │值1千元之海 │          │          │
│    │          │          │洛因1支交付 │          │          │
│    │          │          │丙○○      │          │          │
├──┼─────┼─────┼──────┼─────┼─────┤
│4   │96年10月28│澎湖縣西嶼│丙○○請託顏│己○○幫助│有期徒刑3 │
│    │日下午1時 │鄉池東村某│再裕代為購買│施用第一級│月        │
│    │許        │處路上    │1千元之海洛 │毒品      │          │
│    │          │          │因，己○○購│          │          │
│    │          │          │得後，再將價│          │          │
│    │          │          │值1千元之海 │          │          │
│    │          │          │洛因1支交付 │          │          │
│    │          │          │丙○○      │          │          │
├──┼─────┼─────┼──────┼─────┼─────┤
│5   │96年10月29│澎湖縣西嶼│丙○○請託顏│己○○幫助│有期徒刑3 │
│    │日上午10時│鄉池東村某│再裕代為購買│施用第一級│月        │
│    │56分許    │處路上    │1千元之海洛 │毒品      │          │
│    │          │          │因，己○○購│          │          │
│    │          │          │得後，再將價│          │          │
│    │          │          │值1千元之海 │          │          │
│    │          │          │洛因1支交付 │          │          │
│    │          │          │丙○○      │          │          │
├──┼─────┼─────┼──────┼─────┼─────┤
│6   │96年10月31│澎湖縣西嶼│丙○○請託顏│己○○幫助│有期徒刑3 │
│    │日上午11時│鄉池東村某│再裕代為購買│施用第一級│月        │
│    │許        │處路上    │1千元之海洛 │毒品      │          │
│    │          │          │因，己○○購│          │          │
│    │          │          │得後，再將價│          │          │
│    │          │          │值1千元之海 │          │          │
│    │          │          │洛因1支交付 │          │          │
│    │          │          │丙○○      │          │          │
└──┴─────┴─────┴──────┴─────┴─────┘
論罪科刑條文：
毒品危害防制條例第10條第1項
施用第一級毒品者，處6月以上5年以下有期徒刑。


司法院資訊處製作；財團法人民間司法改革基金會備份。
